【裁判字號】    90,訴緝,50
【裁判日期】    901012
【裁判案由】    重利
【裁判全文】
臺灣板橋地方法院刑事判決                            九十年度訴緝字第五號
    公  訴  人  臺灣板橋地方法院檢察署檢察官
    被      告  丙○○
右列被告因重利案件，經檢察官提起公訴（八十九年度偵字第二四九號），本院判決
如左：
    主  文
丙○○共同以乘他人急迫，貸以金錢，而取得與原本顯不相當之重利為常業，累犯，
處有期徒刑伍月，如易科罰金，以參佰元折算壹日。
    事  實
一、丙○○於民國八十七年三月十九日，因侵占案件，經臺灣士林地方法院以八十七
    年度易緝字第三二號判處有期徒刑七月，於八十七年七月十四日，經臺灣高等法
    院以八十七年度上易字第三六四四號判決上訴駁回而告確定，於八十八年四月一
    日縮短刑期執行完畢。詎其仍不知悔改，明知庚○○（嗣更名為壬○○）、子○○（該二人業經本院以八十八年度訴字第一八九一號分別判處有期徒刑十月、五
    月確定）在臺北縣新莊市○○路三八七號，以未經申請設立登記之「瑞興交通公
    司」名義，專門經營重利貸款予營業小客車司機之業務，仍與庚○○、子○○基
    於常業重利之犯意聯絡，自八十八年五月某日起，受僱於庚○○，由庚○○提供
    款項，其與子○○從事放款、收款等事務，共同從事重利借貸業務，並乘己○○
    、丁○○、寅○○、甲○○、乙○○、張家獅、丑○○、癸○○等不特定人急需
    用款之際，在上址分別貸予新台幣（下同）一萬元、一萬五千元至二萬元不等之
    現金，並要求各借款人簽立本票及交付國民身分證正本充作擔保，而借款係以一
    個月為清償期，每借款一萬元，或以三日為一期，每期攤還本金一千元、利息二
    百元，一個月分十期將本金、利息攤還完畢（相當於月息二十分），如逾期清償
    ，一日加計利息三百元，或以十日為一期，前二期每次清償利息一千元，最後一
    期清償本金，一個月分三期攤還（亦相當於月息二十分），藉以取得與原本顯不
    相當之重利，並恃以維生，而以之為常業。嗣於八十八年六月二十八日十九時許
    ，庚○○、子○○為警在上址查獲，並扣得庚○○所有從事重利借貸業務收取之
    現款三萬九千元、登記客戶連絡電話簿一本、紀錄客戶還款卡七張、存證信函九
    張。嗣於八十八年八月二十一日，乙○○、張家獅至內政部警政署刑事警察局檢
    舉，於八十八年十月二十一日，經該局約談子○○到案說明，始查獲上情。
二、案經內政部警察署刑事警察局移送臺灣板橋地方法院檢察署檢察官偵查起訴。
    理  由
一、訊據被告丙○○固坦承其綽號為「小四」，機台代號為聯合無線一五八號等情不
    諱，惟矢口否認有何常業重利之犯行，並辯稱：伊係至臺北縣新莊市○○路三八
    七號透過子○○向己○○借款，非參與子○○、庚○○經營之地下錢莊，倘伊曾
    參與經營地下錢莊，伊於華南商業銀行新莊分行申請開立之支票即不會於八十八
    年五、六月某日跳票，伊曾與子○○打架，亦曾遭子○○恐嚇，故子○○證詞不
    足採云云。經查：
  (一)被告自八十八年五月某日起，受僱於庚○○，由庚○○提供款項，由被告與子○○從事放款、收款等事務，共同在臺北縣新莊市○○路三八七號，以「瑞興交通
    公司」名義，經營重利貸款予營業小客車司機之業務，而貸款予己○○、丁○○
    、寅○○、甲○○、乙○○、張家獅等不特定人並收取利息之事實，業據共同被
    告子○○迭於警偵訊及本院調查時供承：被告自八十八年五月某日起，受僱於庚○○，與伊同在臺北縣新莊市○○路三八七號「瑞興交通公司」貸款予營業小客
    車司機，由庚○○提供款項，伊與被告負責放款、收款業務，如司機借款一萬元
    ，則以三日為一期，每期繳交本金一千元、利息二千元等語綦詳（詳臺灣板橋地
    方法院檢察署八十九年度偵字第二四九號偵查卷宗第三頁、第七二頁、本院九十
    年五月八日訊問筆錄），核與被害人乙○○於警訊及本院調查中指述：伊係向子
    ○○借款，惟子○○手下有一綽號「小四」，機台代號聯合無線電一五八號之男
    子負責收款、列帳單、找人；伊前往臺北縣新莊市○○路三八七號繳交本金及利
    息時，被告曾向伊收款等語（詳臺灣板橋地方法院檢察署八十九年度偵字第二四
    九號偵查卷宗第十八頁、本院九十年六月二十六日訊問筆錄），及辛○○於警訊
    及本院調查中具結證述：伊曾向子○○借款，被告係子○○手下，綽號「小四」
    ，機台代號為聯合無線一五八號，被告負責尋找借款人；伊曾於臺北縣新莊市○○路三八七號子○○經營之地下錢莊見過被告，有時被告亦會與子○○出外收取
    款項，其餘之營業小客車司機亦曾表示被告曾收取利息及本金，伊前往上址繳納
    利息及本金時，被告均坐於沙發上並目睹伊將款項交付子○○等語相符（詳臺灣
    板橋地方法院檢察署八十九年度偵字第二四九號偵查卷宗第四七頁、本院九十年
    八月九日訊問筆錄）。至證人乙○○嗣經本院點呼被告入庭後改稱：伊不認識被
    告，被告亦未向伊收取本金及利息，因於法庭太緊張，一時口誤始表示被告曾向
    伊收取本金及利息，至伊雖於警訊中指認被告口卡，然對被告印象非常模糊等語
    ，核與其於警訊及本院隔離訊問時之證言不符，顯係恐被告事後報復始為維護被
    告之詞，另證人庚○○於本院調查中證述：不認識被告云云（詳本院九十年六月
    五日訊問筆錄），亦係迴護被告之詞，委無足採。至被害人己○○、丁○○、寅
    ○○、甲○○、丑○○、癸○○於警偵訊或本院調查中雖僅證稱：係向庚○○或
    子○○借款等語（分詳臺灣板橋地方法院檢察署八十八年度偵字第一五九五四號
    偵查卷宗第十頁反面、第十一頁反面、第十三頁、第二八頁反面、第四三頁反面
    、臺灣板橋地方法院檢察署八十九年度偵字第二四九號偵查卷宗第八頁反面、第
    十一頁、本院九十年六月五日訊問筆錄），惟按共同正犯間，非僅就其自己實施
    之行為負其責任，並在犯意聯絡之範圍內，對於他共同正犯所實施之行為，亦應
    共同負責，最高法院三十二年度上字第一九○五號判例可資參照，既被告受僱於
    庚○○為其放款、收款，其亦明知子○○、庚○○以「瑞興交通公司」名義，專
    門經營重利貸款予營業小客車司機之業務之情，其即應就被告子○○、庚○○共
    同以重利為常業之犯行負其責任。另「瑞興交通公司」並未申請設立登記乙節，
    並據庚○○於本院審理八十八年度訴字第一八九一號重利等案件中陳明無訛（詳
    該刑事卷宗第十五頁），則被告顯與子○○、庚○○以未經申請設立登記之「瑞
    興交通公司」名義，專門經營重利貸款予營業小客車司機之業務，並貸款予己○○、丁○○、寅○○、甲○○、乙○○、張家獅等不特定人，自屬無疑。
  (二)次者，被害人如向被告、子○○、庚○○經營之「瑞興交通公司」借款，需簽立
    本票及交付國民身分證正本充作擔保，而借款係以一個月為清償期，每借款一萬
    元，或以三日為一期，每期攤還本金一千元、利息二百元，一個月分十期將本金
    、利息攤還完畢，如逾期清償，一日加計利息三百元，或以十日為一期，前二期
    每次清償利息一千元，最後一期清償本金，一個月分三期攤還等情，分據被害人
    己○○、丁○○、寅○○、甲○○、乙○○、張家獅於警偵訊及本院調查中陳明
    甚詳（詳臺灣板橋地方法院檢察署八十九年度偵字第二四九號偵查卷宗第九頁至
    第十三頁、第二八頁反面、第四三頁反面、臺灣板橋地方法院檢察署八十九年度
    偵字第二四九號偵查卷宗第十四頁、本院九十年六月二十六日、八月九日訊問筆
    錄、九十年九月二十五日審判筆錄），據以核算，利率均高達月息二十分，此異
    於尋常之高額利率，不僅與民法第二百零三條所定之週年利率百分之五之法定利
    率、民法第二百零五條所定之最高利率週年利率百分之二十之限制，相去甚遠，
    且相較於目前銀行放款利率，亦過於懸殊，衡諸目前社會經濟情況，被告係取得
    與原本顯不相當之重利，至為明顯，且依此事實，堪認借款人願負擔如此重利之
    嚴苛條件下仍為借款，應係出於急需用款之情況無訛。再自八十八年四月二十一
    日起，迄八十八年六月二十八日止，已有六、七十餘人向被告、子○○、庚○○
    經營之「瑞興交通公司」借款等情，業據子○○於警訊中供述無訛（詳臺灣板橋
    地方法院檢察署八十八年度偵字第一五九五四號偵查卷宗第八頁），被告與子○○、庚○○預定上開苛刻之高利貸款條件，再以未經申請設立登記之「瑞興交通
    公司」對外貸款，藉以索取遠逾法定最高利率週年利率百分之二十以上，而與原
    本顯不相當之重利，且依其等經營該等貸款業務之期間、金額、收取利息數額及
    子○○供述之貸款人人數等觀之，顯有相當之規模，堪認被告顯已達於「足恃以
    維生」之程度甚明。
  (三)至被告於八十八年七月一日至七月七日間之某日，曾向繼續在臺北縣新莊市○○
    路三八七號從事重利放款業務之己○○借款三萬元，被告分毫未清償之事實，固
    據證人己○○於本院調查中陳明在卷（詳本院九十年六月五日訊問筆錄），又被
    告於華南商業銀行新莊分行申請開立之支票曾於八十八年六月二十八日、七月二
    十六日跳票乙節，雖有臺北市票據交換所九十年五月十六日（九十）北票字第二
    九七七號函及其檢送之支票往來資料在卷可考，惟執此僅足以證明被告曾因周轉
    陷入困境，其簽發之支票分別於八十八年六月二十八日、七月二十六日跳票，並
    於八十八年七月一日至七月七日間之某日向己○○借款，執此尚不足以資為被告
    未為本件犯行之證據甚明。
  (四)此外，復有辛○○提供簽發予被告及子○○、庚○○作為借款擔保之本票影本及
    「瑞興交通公司」名片影本各乙紙及庚○○自承係其所有從事重利借貸業務收取
    之現款三萬九千元、登記客戶連絡電話簿一本、紀錄客戶還款卡七張、存證信函
    九張扣案可證（分別附於臺灣板橋地方法院檢察署八十九年度偵字第二四九號偵
    查卷宗第三三頁、臺灣板橋地方法院檢察署八十八年度偵字第一五九五四號偵查
    卷宗第五頁反面），是被告與子○○、庚○○共同以未經設立登記之「瑞興交通
    公司」名義，經營常業貸款重利之事實，應堪認定，被告前開辯解，顯係卸責之
    詞，不足採信，本件事證明確，被告犯行堪以認定，應予依法論科。
二、核被告所為，係犯刑法第三百四十五條之常業重利罪及公司法第十九條第二項之
    以未經設立登記之公司名義經營業務罪。其與子○○、庚○○三人，就上開二罪
    有犯意之聯絡及行為之分擔，皆為共同正犯。再其所犯上開二罪間，有方法結果
    之牽連關係，為牽連犯，應依刑法第五十五條之規定從一重之常業重利罪處斷。
    公訴人固未敘及被告以未經申請設立登記之「瑞興交通公司」名義，專門經營重
    利貸款予營業小客車司機之業務之犯行，惟此部分與公訴人起訴之常業重利犯行
    間，有牽連犯之裁判上一罪關係，為起訴效力所及，本院自得併予審究。又被告
    於八十七年三月十九日，因侵占案件，經臺灣士林地方法院以八十七年度易緝字
    第三二號判處有期徒刑七月，於八十七年七月十四日，經臺灣高等法院以八十七
    年度上易字第三六四四號判決上訴駁回而告確定，於八十八年四月一日縮短刑期
    執行完畢，有臺灣高等法院檢察署刑案紀錄簡覆表乙紙在卷可憑，其於有期徒刑
    執行完畢後，五年內再犯有期徒刑以上之本罪，為累犯，應依刑法第四十七條規
    定加重其刑。爰審酌被告為貪圖私利，竟與子○○、庚○○未經申請設立登記即
    擅自經營「瑞興交通公司」從事貸款收取重利之業務，非但使被害人承受諸多損
    失，危害社會私經濟秩序亦屬非輕，復參酌其犯罪手段、貸出金額大小、收取重
    利多寡、經營期間非短、犯罪後否認犯行之態度等一切情狀，量處如主文所示之
    刑，以示懲儆，並諭知易科罰金之折算標準。第查：刑法第四十一條有關易科罰
    金之規定，業經立法院於九十年一月四日修正通過，並經總統於同年月十日明令
    公佈，同年月十二日生效施行。觀諸上開修正後得易科罰金之規定「犯最重本刑
    為五年以下有期徒刑以下之刑之罪，而受六個月以下有期徒刑或拘役之宣告，因
    身體、教育、職業、家庭之關係或其他正當事由，執行顯有困難者，得以一元以
    上三元以下折算一日，易科罰金。但確因不執行所宣告之刑，難收矯正之效或難
    以維持法秩序者，不在此限。併合處罰之數罪，均有前項情形，其應執行之刑逾
    六月者，亦同」，較修正前同條所定「犯最重本刑為三年以下有期徒刑以下之刑
    之罪，而受六月以下有期徒刑或拘役之宣告，因身體、教育、職業、或定庭之關
    係，執行顯有困難者，得以一元以上三元以下折算一日，易科罰金」之內容，顯
    然為有利於被告。是被告等所犯，苟為最重本刑五年以下有期徒刑以下之罪，且
    受六個月以下有期徒刑或拘役之宣告，即有修正後刑法第四十一條規定之適用，
    從而依刑法第二條第一項前段之規定，本案應適用修正後之現行刑法第四十一條
    第一項前段條文之規定，併諭知易科罰金之折算標準。至扣案之庚○○從事重利
    借貸業務收取之現款三萬九千元、登記客戶連絡電話簿一本、紀錄客戶還款卡七
    張、存證信函九張等物，業經臺灣板橋地方法院檢察署檢察官沒收銷燬之，有該
    署檢察官八十九年四月九日戊○金辛字第二二九○○號扣押（沒收）物品處分命
    令乙紙附卷可參，既已沒收銷燬而滅失不存在，本院自無從併予宣告沒收之，附
    此敘明。
據上論斷，應依刑事訴訟法第二百九十九條第一項前段，公司法第十九條第二項，刑
法第二條第一項前段、第二十八條、第三百四十五條、第五十五條、第四十七條、新
修正之第四十一條第一項前段，罰金罰鍰提高標準條例第一條前段、第二條，判決如
主文。
本案經檢察官陳伯厚到庭執行職務。
中      華      民      國      九十      年      十      月    十二    日
                                  臺灣板橋地方法院刑事第四庭
                                          法  官  游  秀  雯
右正本證明與原本無異。
如不服本判決，應於判決送達後十日內，向本院提出上訴狀。
                                          書記官  卓  聖  智
中      華      民      國      九十      年      十      月    十七    日
附錄本案論罪科刑法條全文：
刑法第三百四十四條
乘他人急迫、輕率或無經驗，貸以金錢或其他物品，而取得與原本顯不相當之重利者
，處一年以下有期徒刑、拘役或科或併科一千元以下罰金。
刑法第三百四十五條
以犯前條之罪為常業者，處五年以下有期徒刑，得併科三千元以下罰金。
公司法第十九條
未經設立登記，不得以公司名義經營業務或為其他法律行為。
違反前項規定者，行為人各處一年以下有期徒刑、拘役或科或併科五萬元以下罰金，
並自負其責；行為人有二人以上者，連帶負責，並由主管機關禁止使用公司名稱。


司法院資訊處製作；財團法人民間司法改革基金會備份。
